臺灣臺北地方法院民事判決　　　　　　　　93年度建字第49號
　原　　　告　翎峰營造有限公司
　法定代理人　乙○○
　訴訟代理人　洪維煌律師
　被　　　告　財團法人台北市雲五圖書館基金會
　法定代理人　甲○○
　訴訟代理人　陳明欽律師
　複　代理人　李宗益律師
　訴訟代理人　劉昌崙律師
　上　一　人
　複　代理人　林聖彬律師
　訴訟代理人　蔡欽源律師
　　　　　　　林森敏律師
上述當事人間給付工程款事件，本院於民國九十四年四月二十一
日辯論終結，判決如下：
    主  文
原告之訴與假執行之聲請均駁回。
訴訟費用由原告負擔。
        事  實  及  理  由
壹、原告主張：（見第二八一至二九七頁）
  一民國（下同）九十一年四月十九日，原告向被告承攬「雲五
    紀念圖書館大樓新建工程（下稱：新建工程）」及「室內裝
    潢暨空調工程（下稱：裝潢工程」）。新建工程總金額為新
    台幣（下同）二千零九十九萬三千五百十一元，除簽約金0
    000000元外，其餘按工程進度分七期付款：第一期0
    000000元，第二期0000000元，第三、四期均
    為0000000元，第五、六期同為0000000元，
    第七期程款尾款0000000元。唯新建工程施作中，被
    告變更設計，以致追加工程款二百五十萬一千一百七十四元
    。裝潢工程總金額為五百五十八萬六千四百八十九元，係待
    上開大樓新建工程完成後，再配合施作，除簽約金外，依工
    程進度分五期付款。詎料，新建工程進行中，被告自第三期
    起即未付款，迭經原告以信函催告亦無回應。直至目前，被
    告尚欠一千二百二十七萬五千九百七十八元：
    (1)新建工程款：
      一千一百一十五萬八千六百八十元（合約金額00000
      000＋追加工程金額0000000－已支付款〔含部
      份監督付款〕00000000＝00000000）
    (2)裝潢工程款：
      原告完成第一期工程之泥作工程等全部，被告應支付該期
      工程款全額一百一十一萬七千二百九十八元。
  二新建工程與追加部份已由原告施作完工，且交付被告遷入使
    用；裝潢工程合約第一期工程業已完成，原得依民法第四百
    九十條第一項與同法第五百零五條請求被告支付上述承攬報
    酬。被告如抗辯前因原告違約，被告已解除或終止合約，新
    建工程係被告另為僱工完成云云，則請被告正式提出終止或
    解除本件合約之相關證明。至於被告就丙○○借牌等情節抗
    辯，但是原告始終承認廖君各項工程行為（包括簽約、領款
    ），此一爭執並無實益。因工程施作資料甚多，依原告所提
    出二項合約書（原證五）與乙項梯廳牆面石材裝修之報價單
    （原證六─即最後一項地磚與壁磚部份），堪斷原告確有施
    作新建工程至完工為止。
  三新建工程簽約後，原告於九十一年五月拆除舊屋，測量工地
    ，即發現工地離鄰地過近，且其安全措施之施工方法有缺失
    ，隨後原告向工務局展延工期，直至九十一年九月份又變更
  四原告有無於工程施作中無故停工，嗣由被告另行僱工完成新
    建工程？
    被告抗辯原告因財務問題中綴停工，係被告另行僱工施作方
    告完成云云；則請被告指出原告何時無法續予施作？施工進
    度如何？被告其後係委請何家公司接續施作？有無合約？且
    被告從未提出催告等資料以供查證。況新建工程於九十二年
    六月時已大致完工，唯因有部份收尾工程尚待修補，直至九
    十二年九月方全部完成，原告即於是月為被告申請使用執照
    ，台北市政府工務局在九十二年十月二日核發九二年使字第
    三一三號使用執照。如非原告所施作完成，其使用執照理應
    由其他承造廠商申請，而非原告具名為被告利益申請。再者
    ，被告於九十二年十月十八日遷入本件大樓使用，如今竟稱
    無驗收程序，實欠誠信。
  五原告施作工程有無瑕疵？
    被告抗辯原告所施作之工程有多項瑕疵，原告予以否認。原
    告直至今日，皆非獲被告催告須補作何項工程上之瑕疵，何
    來瑕疵之事？被證一工程ＲＣ配管記錄書證，是否係丙○○
    簽發？為何出具？誠屬不明。
  六原告有確實施作裝潢工程至第一期約定之泥作工程完工：
    查原證二之最末頁關於原告公司之裝潢工程分期得為請款之
    明細表，雙方係約定第一期工程款0000000元，施作
    項目為泥作工程完成。原告就泥作部份皆委請寶福銓有限公
    司（下稱：寶福銓公司），該公司再委小包許國華、謝春義
    與許進興等人承攬施作，彼等可做證。
  七追加工程部份：
    施工後，因距離鄰地過近等因素，，被告即向工務局展延工
    期，直至九十一年九月份方又變更設計（原證四）。唯施工
    安全性之考慮，經被告同意追加施作微形樁與止水樁工程，
    當時原告言明須支付追加工程費用，被告毫無異議，僅催促
    原告速予施作，唯其後原告請被告簽認，皆遭被告拖延。
  八關於丙○○與方台部份：
    本件工程合約係兩造所出名簽立，亦由原告施工，本為被告
    所不爭執。本件係由訴外人丙○○與方台共同出面接洽，丙
    ○○所經營寶福銓有限公司（下稱：寶福銓公司）係新建工
    程連帶保證人，且係次承攬人，工程施作中，多為丙○○與
    方台出面處理工程事務。九十二年三月份時，因方台之財務
    狀況發生變化，才採取監督付款之方法，由被告在現場核發
    予寶福銓公司之負責人丙○○，隨即轉交予小包。使被告對
    於原告、原告對於寶福銓公司、寶福銓公司對於包商之工程
    報酬債務隨同消滅。被告陳述二書狀所載收據編號七至十一
    皆為此種給付方式，原告起訴時已將其扣除。
  九有關被告所呈附件文書部份：
    關於被告所呈附件一其中丙○○名片，涉及廖某是否有將原
    告公司名義登載其名片之上並交付被告，故原告先予爭執。
    對附件二不爭執，但附件三合約，請被告提出正本以供查驗
    。附件四之對話錄音，原告否認有暴力情事發生。被告所呈
    附件五其一函文，原告公司並無是項資料；縱屬真正亦係被
    告對丙○○、方台二人追究個人扣款責任。附件五除函文之
    外其他私文書與附件六文書部份，由於原告公司皆無文件留
    存，故對其真正性予以爭執。然如上開書類所載為真，唯其
    瑕疵早已補為修繕，加以排除。關於附件七部份，被告從未
    催請原告或寶福銓公司修繕，委難以其個人事後覓人所為之
    處置，要求原告責？關於附件八之消防、水電、機電改善工
    程之估價部份，原告均予以爭執。
  十關於收據部份：
    原告基於合作關係，亦同意部分工程款逕由丙○○向業主收
    取。然而在本件工程合約簽立後，被告董事翁中源即令丙○
    ○先將各期工程款收據託請原告一次開齊交付，嗣後翁某再
    陸續撥款予丙○○。故被告所出示之收據，除編號一於九十
    一年四月二十三日立據簽約款三百十四萬九千零二十六元確
    有收受之外，同於上開時日所出具編號二至五之收據，因尚
    未取得，又不知何時可領得工程報酬，故皆未載明立據時間
    。核上開收據金額非為少數，動輒數百萬元，不可能以現金
    交付，如被告仍堅持已付款，則請被告說明資金來源與交付
    情狀。翁中源其後分別於九十一年八月二十八日以家人趙佩
    芳再匯予丙○○一百四十萬元、於九十一年九月二十七日又
    以趙佩芳之名再匯予丙○○0000000元、又於九十一
    年十一月十五日同以趙佩芳之名（銀行往來明細趙佩男係誤
    載）匯予丙○○0000000元，即
    本件工程進行中，由被告之代理人翁中源經手交付之工程款
    僅為00000000元，原告早已於
    本件請求中扣除上開數額，故無重覆請求之情。
  十一被告抗辯部份工程款係被告所付予小包：
    應究明其支付之項目與原告承攬應為施作之工程範圍是否相
    關？非可被告擅行提出支付憑證，即論原告應從得請領之工
    程款中加以扣除。各期工程進度如下：
    (1)第一期工程：0000000元。
      １拆除及安全圍籬。２開工及放樣。３預樁壘完成。４安
      全支撐及土方工程。５大底配筋灌漿完成。６地下室配筋
      立模灌漿完成。７一樓樓版灌漿完成。
    (2)第二期工程：0000000元。
      １二樓樓版灌漿完成。２三樓樓版灌漿完成。
    (3)第三期工程：0000000元。
      １四樓樓版灌漿完成。２五樓樓版灌漿完成。３六樓樓版
      灌漿完成。４ｒｆ樓樓版灌漿完成。
    (4)第四期工程：0000000元。
      １外牆磁磚完成。２鋁門窗工程完成。３大理石工程完成
      。４鷹架拆除完成。
    (5)第五期工程款：0000000元。
      １電梯安裝完成。２水電穿線完成。３油漆完成。４地磚
      壁磚完成。５使用執照申請。
    (6)第六期工程款：應付工程款為0000000元。
      １水電瓦斯申請完成。
    (7)第七期工程款尾款：應付工程款為0000000元。
    有關被告九十三年八月十三日由劉昌崙律師提出陳述二書狀
    ，所附相關收證與證明書等書證資料，爰表示意見如後：
    收據一至五與收據十六至十八等各期工程款收受收據：
      對收據一不爭執，但被告同時要求原告出具編號二至五、
      編號十六至十八之收據，因尚未取得工程報酬，又不知何
      時可領得，故皆未載明立據時間。如被告仍堅持交付此等
      款項，請被告說明資金來源與交付情狀。至於新建工程進
      行中，由被告之代理人翁中源經手交付之工程款僅為00
      000000元，原告對其匯予丙○○之帳戶內之工程款
      金額，皆加以承認，並已扣除。
      此外，被告於九十三年八月十三日書狀中辯稱原告之包商
      方台蓋至一半落跑（書狀第三頁），又稱工程作到第五期
      後方台落跑後被告自行處理等情事，則衡於常情，本件工
      程既於第五期工程發生糾紛，被告未再依約給付工程款，
      則被告又如何能以第五、六、七期收據佐證曾支付原告此
      等款項？
    收據六之真正不爭執，雖屬被告與丙○○之間借貸，因屬
      工程預支，故原告同意於工程款中扣除。
    收據七至收據十一之真正不爭執：
    收據十二至十五：係承攬包商付與小包工程款所取得之收
      據，當時係應被告之要求，方交付影本予被告，被告並未
      逕予給付工程款予小包。
    收據十九之本票影本：此為方台個人與被告之間私人借貸
      ，與本工程無關。
    收據二十：此為被告代付款予小包，原告就此工程款不爭
      執，且同意於得請領之工程款中扣除。
    收據二十一：此為方台與被告之間借貸行為，與原告無關
      ，原告不同意列入。
    收據二十二至二十四：上開收據係由原告付款予方台，再
      由方台付與小包，非被告支付工程款予小包。
    收據二十五：否認私文書之真正。
    收據二十六：關於使用執照之申請，確實為原告配合下方
      請領使用執照，被告稱有另行支付費用予第三人，為何須
      原告負擔？未見被告釐清。
    收據二十七以下相關之收據：
      對於收據所支付工程項目是否為新建工程承攬範圍之內？
      是否有確實支付？原告皆予爭執。
  十二瑕疵部份：
    被告稱新建工程有瑕疵乙情，請其舉證以明。按原告於承攬
    施作之時，根本不存在被告所指瑕疵之情，被告亦非於工程
    施作中以此為由終止兩方合約。直至完工交付工作物，被告
    已啟用多時，因原告起訴求償，被告方辯稱有瑕疵。
  十三被告主張原告未依約請款部份：
    被告舉新建工程合約與裝潢工程契約第七條皆有約定「乙方
    於每期請款前檢附工程完成數量計算書、平面位置圖、施工
    照片、及出廠證明或品質報告書等相關資料依該期完成數量
    辦理計價，並經甲方最後核可簽認無誤後為申請估驗日．．
    ．」，遽稱原告未依上開約定提出相關資料，故被告得拒絕
    給付云云。然查契約所定措施係工程進行中之各期請款程序
    ，然無礙於承攬人在完工請求報酬之權利。查於工程施作中
    ，兩方已合意將上開約款改為定作人現場查核現實進度再撥
    款，唯被告嗣未依約履行。
  十四同時履行抗辯權乙事：
    被告稱原告故意不開立發票有逃漏稅捐乙事，原告予以否認
    。查於新建工程進行中，雙方約定由工程總結付款時，再一
    併提出全部之發票，然嗣後被告拖延不付工程款。原告在未
    收得工程款之前，方未提交發票。查承攬人之報酬請求權與
    其提出發票予定作人義務間，非立於雙務契約之對價關係，
    被告委無主張同時履行抗辯權之餘地。
  十五被告辯稱原告未完成約定工作乙事已於書狀中自認，且混凝
    土強度不足致生危害公安云云。原告皆予否認，新建工程設
    計有關混凝土之強度係採三○○○磅，非三五○○磅，故無
    致生公安之情。且新建工程施作中，事實上係採用三○○○
    磅與三五○○磅二種強度之混凝土，較二方約定為高，根本
    無致生公安之虞。
  十六被告辯稱原告未完成保固與限期未改善不得請款乙情：
    被告引新建工程契約第七條第二項與第十六條第一項部份文
    字，遽指原告未完成十五年保固責任之前，不得請領工程款
    云云，顯屬曲解合約約定。依新建工程合約第七條第三項，
    驗收程序與要求出具保固保證書皆屬被告向原告請求事項，
    然於完工後，被告故意不為驗收、請求原告提出保固保證書
    ，藉以迴避支付工程款，顯非可取。且被告逕予遷入使用至
    今，即明被告係以無瑕疵狀態受領本工作之建物。
  十七未辦理變更設計與施作數量有減少情事：
    如七所述，被告確有變更、追加工程，其後又變更設計將電
    梯增停地下室、電梯牆改貼人造石、與原４．５※９．５磚
    改貼山型磚，原告皆按被告指示施作，被告自應支付此部分
    變更、追加工程款。另依新建工程合約第四條之約定，本件
    工程係採總價制，即於圖說設計範圍內，如無變更設計之情
    ，嗣後不得以數量為由主張加減帳。被告藉口完成數量有些
    微差距再加爭執工程款數額，顯與上開約定相違。
  十八裝潢工程中關於第一期泥作部份：
    原證二之最末頁明細表，約定裝潢工程第一期工程款000
    0000元，施作項目為泥作工程完成，查原告在新建工程
    與裝潢工程中關於泥作部份皆委請寶福銓有限公司施作，該
    公司有再委請小包許國華、謝春義與許進興等人承攬施作。
    被告自應支付第一期泥作工程款。
  十九基於承攬報酬給付請求權而聲明：
    (1)被告應給付原告壹仟貳佰貳拾柒萬伍仟玖佰柒拾捌元，及
      自九十三年三月十二日起至清償日止，按年息百分之五計
      算之利息。
    (2)訴訟費用由被告負擔。
    (3)原告願供擔保請准宣告假執行。
貳、被告答辯：
  一被告創辦人王雲五先生晚年創設「雲五圖書館」，係台北市
    著名地標，為提升服務品質，乃於九十一年初辦理工程招標
    事宜，「雲五紀念圖書館大樓新建工程（即新建工程）」由
    丙○○以原告名義得標，雙方並於九十一年四月十九日簽訂
    新建工程與裝潢工程承攬契約，二者總金額為二千六百五十
    八萬元，完工期限九十二年六月三十日。丙○○另覓方台進
    場施作，惟因可歸責於丙○○及方台之因素，導致工進受阻
    、成本追加、品質瑕疵，及遲延完工，被告蒙受慘重損失。
    工進途中，丙○○與方台竟先後擅自撤場，被告迫於無奈，
    僅得自行僱工施作，遲至九十二年十月二日始勉強完工取得
    使照；裝潢工程亦由被告僱工施作完成，時間、成本損失更
    無法估計。廖、方二人施工瑕疵嚴重、動輒滲漏水，新建工
    程原設計採3500PSI之混凝土，實際原告竟以3000PSI之混凝
    土偷工減料。
  二原告請求工程款，不符契約規定程序及要件：
    (1)按新建工程共分七期計價，而「…乙方（即原告）應於每
      期請款前檢附工程完成數量計算書、平面位置圖、施工照
      片（裝訂成A4格式）及出廠證明或品質報告書等相關資料
      依該期完成數量辦理計價，並經甲方最後核可簽認無誤後
      為申請估驗日…」新建工程契約第七條付款辦法第二項明
      文規定在卷，裝潢工程契約第七條第二項亦同。原告自始
      未提出必要資料檢送被告簽核，訴訟後亦未見原告提出數
      量計算書、平面位置圖、施工照片、出廠證明或品質報告
      書等資料，以符契約要求。一般工地必備之日報表或監工
      日誌等亦未見原告提出。原告自始也未提出發票，不符請
      款要件。
    (2)本件工程，原告自認未保管使用執照，且未曾依營造業法
      第四十二條提出承攬工程手冊供被告蓋章，原告所謂完成
      工作云云，毫無可信。
    (3)被告主張同時履行抗辯權：
      原告請款程序不符契約規定，未開立發票不合法律規定。
      被告主張民法第二百六十四條之同時履行抗辯權。
  三原告未完成約定之工作，且已於訴狀中自認其事：
    新建工程、裝潢工程承攬人雖係丙○○借用原告名義投標，
    但被告不再爭執原告並非承攬人（見第二四九頁）。惟工程
    施作期間，原告未曾投入人力、物力或機具，而寶福銓公司
    不具營造業資格，根本不得擔任次承攬人。原告未完成約定
    工作，施作品質嚴重瑕疵：
    (1)方台及丙○○中途擅自撤場，被告受有重大損失，導致本
      件工程完工逾期九十四天（被證二十，使照核發日92年10
      月2日），已造成被告慘重損失。
    (2)原告已自承中途離場、未完成裝潢工程（「民事準備四狀
      」第二頁第八行以下）。尤其，裝潢工程共有五期，原告
      提起本件訴訟竟僅請求第一期之泥作工程款，顯係承認未
      施作第二期以後之部分。其所提出之五張泥作小包收據合
      計金額竟僅有207,175元，換言之，原告承認僅支出泥作
      工程約5分之1之費用。
    (3)混凝土強度不足，嚴重危害公安：
      又按本件工程設計混凝土強度為3500PSI（被證21），然
      查原告竟澆置強度僅有3000PSI之混凝土（被證22，210KG
      /CM2=3000PSI），將導致結構之耐震力與承載力欠缺，並
      使鋼筋無法發揮應有之抗拉力，係重大瑕疵。被告已於94
      年1月6日、3月17日以書狀要求改善，詎原告毫不理睬。
      原告既不依被告指示改正重大瑕疵，依新建工程契約第七
      條第四項，原告不得請求工程款，況被告早已全部清償。
    (4)新建工程迄未驗收合格並執行保固：
      新建工程契約第七條第二項明定：「…完工驗收完成請款
      百分之十為第七期，並完成保固程序…」第十六條第一項
      更規定：「本工程保固為十五年。」換言之，民法第四百
      九十條第一項所謂之「完成」一定之工作，於本件指依設
      計規格、圖說施作，通過驗收並完成保固而言。因丙○○
      與方台遁逃，原告從未申請驗收、收尾與保固，又原告自
      始未申請驗收；足證其謬稱被告拒絕驗收云云，純屬無稽
    (5)被告援引契約第七條第四項：「甲方發現乙方有下列情事
      時，得暫停簽證或付款，至停止付款原因消除為止。（1
      ）有下列缺陷之工作經甲方或監造工程司通知限期改善，
      而乙方延宕逾五日未改善完成者…E.乙方未按設計圖或未
      依合約規定施工，經甲方要求改正者…」即根本毋須給付
      工程款。
  四原告主張之金額無據：
    (1)工程變更係減少施作數量，且未辦理合約變更：
      按「1.本工程…變更…其增減數量按本合約單價依實計算
      …2.變更設計所發生之加減帳…辦理變更追加減合約。」
      新建工程工程契約第十條著有規定。依被證二三，本件工
      程原總樓地板面積為855.4平方公尺，嗣後變更為851. 08
      平方公尺，減少4.32平方公尺。原地下一層面積為18
      6.13 平方公尺，變更為181.81平方公尺，減少4.32平方
      公尺。原地下一層高度為4.5公尺，變更為3.8公尺，減少
      0.7公尺。原申報工程造價為7,441,980元，變更為7,404,
      396元，減少37,584元。是以，本件工程係減少施作數量
      、減少工程經費，應辦理減帳，原告竟稱增加工作數量，
      實無可採。且新建工程契約條款第十條規定，變更設計發
      生加減漲，應辦理變更追加減合約。然查，原告迄今均未
      提出設計變更之協議內容、追加減合約或其他證明，其請
      求無據。
    (2)原告未完成裝潢工程第一期之工作，更未施作其餘各期工
      程：
      原告中途撤場，棄工程於不顧，未完成裝潢空調泥作，新
      建工程第六、七期（含）以後之工作，全由被告直接指示
      、監督分包商施作完成，原告已領取裝潢空調工程簽約金
      八十三萬餘元，竟重複請求，毫無可採。裝潢之泥作工程
      ，原告僅完成五分之一，餘乃被告自行僱工完成。
    (3)新建工程工程款，被告已全部給付，有丙○○收據可證：
      被告已給付七期工程款，此由丙○○收訖立據九張無誤，
      被告付款予丙○○，等同給付予原告。上述收據均無任何
      保留註記，法律上被告確已完全清償。
  五前開收據真實性無疑：
    (1)丙○○雖中途撤場，仍親簽收據：
      原告質疑既然丙○○中途撤場，何來第五、六、七期之收
      據。實則分包商係丙○○所招攬，分包商施作工程，對丙
      ○○即有報酬請求權。開工不久，丙○○財務即發生狀況
      ，遂協議由被告監督付款，第三、四期款均由被告先交付
      予丙○○，丙○○再轉交予分包商。迄第五至七期，丙○
      ○避不出面，然其對分包商之債務仍不斷發生，遂協議由
      被告直接將工程款給付於分包商。丙○○積欠分包商之債
      務因被告之代履行而消滅，其簽回收據，要屬當然。
    (2)收據金額動輒數百萬，絕無可能預簽之理；日期非收據之
      必要記載事項：
      原告又辯稱係預立上述收據且無日期云云。然而，參酌民
      法第三百零八條第一項，債權人出具受領收據，若當時尚
      未取得款項，應將「債權未消滅」之事由記入字據，以利
      自己嗣後舉證。刻意不填日期，完全無保留之意，亦無保
      留之效果。至於交付情狀、資金來源非原告所得聞問。若
      被告未付款，分包商早罷工殆盡，原告更不可能配合請領
      使用執照。
  六原告存證信函所載金額與起訴狀不符：
    按原告於起訴時提出存證信函四封，僅得證明曾發出催告之
    意思表示，不能證明債權存在。況且，信函遲誤一年始發出
    ，顯與常情不符，信中至多請求七百八十一萬百九千五百三
    十三元，與本件起訴一千二百餘萬不符，其述顯無可採。
  七被告監督付款予小包，取得原告之權利，得主張抵銷：
    原告承認監督付款情事，惟辯稱僅有部分工資、材料費採監
    督付款，且本件請求已扣除監督付款部分云云。惟查：原告
    反覆陳稱財務困難，則何來資力支應小包工資、材料費？所
    述顯違常理。工程順利完工對被告有切身利益，無可能剋扣
    包商工程款。若鈞院認被告所辯無理由，則被告依民法第三
    百十二條：「就債之履行有利害關係之第三人為清償者，於
    其清償之限度內承受債權人之權利，但不得有害於債權人之
    利益。」，以代墊工程款與原告工程款債權主張抵銷。
  八並聲明：(1)駁回原告之訴及假執行之聲請。(2)訴訟費用由原
    告負擔。(3)如受不利判決，請准供擔保免假執行。
、本院得心證理由：
  一雙方同意、不爭執事項：
    (1)九十一年四月十九日，原告向被告承攬新建工程（即雲五
      紀念圖書館大樓新建工程），總金額為二千零九十九萬三
      千五百十一元，除簽約金三，除簽約金0000000元
      外，其餘按工程進度分七期付款：第一期0000000
      元，第二期0000000元，第三、四期均為0000
      000元，第五、六期同為0000000元，第七期程
      款尾款0000000元。預定完工期限為九十二年六月
      三十日（原證一）
    (2)同日，原告向被告承攬裝潢工程（即室內裝潢暨空調工程
      ），總金額為五十八萬六千四百八十九元，待上開大樓新
      建工程完成後，再配合施作，除簽約金外，依工程進度分
      五期付款。（原證二）
    (3)上述工程係丙○○以原告公司名義投標，原告係承攬人；
      被告不再就此點爭執（第二四九頁）。
    (4)台北市政府工務局於九十二年十月二日，就新建工程核發
      九二年使字第三一三號使用執照，並記載承造人係原告公
      司（被告九十三年五月十八日答辯狀三證物二）。被告於
      九十二年十月十八日遷入本件大樓使用。
    (5)丙○○持原告公司印章用印於新建工程第一至七期工程款
      收據，其中第三至七期收據日期空白（被告九十四年一月
      六日書狀所附被證二九至三三，九十三年七月一日陳述一
      狀附件一）。（原告自認其中一千二百三十三萬六千零五
      元係由被告「監督付款」予下包；但否認收受上述第三至
      七期收據所列款項）
    (6)新建工程合約與裝潢工程契約第七條第二款皆有約定「…
      乙方（即原告）於每期請款前檢附工程完成數量計算書、
      平面位置圖、施工照片、及出廠證明或品質報告書等相關
      資料依該期完成數量辦理計價，並經甲方（即被告）最後
      核可簽認無誤後為申請估驗日…」。（見原證一、二）
  二爭執要旨：
    (1)新建工程有無追加、變更或追減工程？
    (2)原告是否已完成新建工程且符合請款要件？
    (3)原告是否完成裝潢工程？是否符合請款要件？
    (4)原告已領取工程款數額為何？
    (5)原告於工程中是否擅自停工？
    (6)原告施作工程有無瑕疵？
    (7)被告支付予原告下包商款項，得否主張抵銷？
  三關於新建工程有無追加、變更或追減工程？
    原告主張施工後發現大樓鄰地過近，且其安全措施之施工方
    法有缺失等情，因而變更設計以致追加工程款貳佰伍拾萬壹
    仟壹佰柒拾肆元。被告否認此情，聲稱新建工程事後係減少
    施作數量，應辦理減帳；縱有追加情事，原告亦未依契約第
    十條辦理變更等語。經調查：
    (1)按，當事人主張有利於己之事實者，就其事實有舉證之責
      任，民事訴訟法第二百七十七條定有明文。
    (2)原告主張施工中經被告指示變更設計致增加工程款一節，
      並未舉證以實其說。經向台北市政府工務局建築管理處調
      取使用執照案卷，該處於九十三年五月二十八日北市工建
      秘字第０九三六三七０六一００號函提供「九十二年使字
      第三一三號使用執照案卷」，亦無原告所述變更設計資料
      ，但其面積與金額則如被告所述略為減少（見被證二三、
      二四）。
    因此，原告主張變更設計致追加工程款二百五十萬一千一百
    七十四元一節，即非可信。
  四新建工程與請款方面：
    原告主張新建工程已完工，合約第七條所定估驗計價程序早
    經雙方合意變更為現場查核撥款，故不影響原告於完工後請
    求報酬云云。被告辯稱原告僅施作至第二期，此後三至五期
    是被告監督付款予下包（第二五一頁），原告並未完工，也
    未提出合約第七條相關文件，又未提供發票，被告自得主張
    同時履行抗辯等語。經調查：
    (1)如一之(6)所述，雙方在新建工程合約第七條第二款明定，
      原告請領各期款項時，應檢附工程完成數量計算書、平面
      位置圖、施工照片、及出廠證明或品質報告書等相關文件
      ；則原告請領新建工程各期報酬時，自應提出此等文件。
      縱使先前所領取第一、二期工程款以及被告監督付款時，
      原告並未提出此等文件，然而自被告援引合約第七條第二
      款抗辯後，數月來，原告仍未能提供上述資料，亦無工程
      日報表、監工日誌等文件間接佐證其完成新建工程，本院
      無從採信其主張。
    (2)至於原告另稱前述契約條款業經雙方合意變更為現場查核
      後撥款云云，但是原告未能舉證以實其說，故為本院所不
      採。
    (3)台北市政府九十二年使字第三一三號使用執照案卷固記載
      原告係新建工程之承造人（見上述三之(2)檔案，影本見審
      理卷第二０四至二０七頁，及被告九十三年五月十八日答
      辯狀三證物二）；但是，上述檔案僅能證明以原告名義申
      領使用執照，並不當然表示工程由原告所完成。何況原告
      亦自承「收尾工程」尚待修補（第三九頁），足見原告並
      未能完成上述工程。
    原告既未完工，則其請求工程款新建工程未領工程款八百六
    十五萬七千五百零六元（原告所主張未付一千一百一十五萬
    八千六百八十元，應先扣除被刪減追加工程款二百五十萬一
    千一百七十四元，餘額為八百六十五萬七千五百零六元），
    即非可信。
  五裝潢工程部分：
    原告主張其已完成裝潢工程第一期全部工程，被告並未支付
    該期工程款一百一十一萬七千二百九十八元，被告所支付八
    十三萬七千九百八十三元實係簽約金云云。被告辯稱原告只
    施作該期之泥作工程，單據只有二十多萬元，但原告已領取
    八十餘萬元，況且原告並不符合裝潢工程第七條第二款請款
    要件。經調查：
    (1)依裝潢工程合約末頁明細，簽約金八十三萬七千九百八十
      三元，第一期工程款則係一百一十一萬七千二百九十八元
      （見原證二）。被告雖舉原告領取八十三萬七千九百八十
      三元收據一紙為證（見九十四年一月六日書狀被證二六）
      ，但其上載明係裝潢工程之簽約金，即與第一期工程款無
      涉，先予說明。
    (2)如一之(6)所述，裝潢工程合約第七條第二款既明定，原告
      請領各期款項時，應檢附工程完成數量計算書、平面位置
      圖、施工照片、及出廠證明或品質報告書等相關文件；則
      原告主張已完成第一期施工，自應提提供相關資料，然原
      告僅能提出其中泥作工程之單據（見原證七），迄未提出
      契約文件所載必要文件，復無工程日報表等間接文件佐證
      已完成第一期工程全部，本院無從採信其主張。
    (3)雖被告不爭執原告完成泥作項目，但是契約並未將泥作項
      目單獨計價，必須配合拆除、地下室石英磚地坪完成、地
      下室壁磚完成方得請款（見原證二末頁），故泥作部分不
      能單獨計價、請款。
    原告既未能證明完成第一期工程全部，即不得請領此部分工
    程款一百一十一萬七千二百九十八元。
  六原告依據承攬報酬請求權提起本訴，請求被告給付壹仟貳佰
    貳拾柒萬伍仟玖佰柒拾捌元，及自九十三年三月十二日起至
    清償日止，按年息百分之五計算之利息，於法不合，應予駁
    回。原告受敗訴判決，其假執行之聲請即失所依據，應併予
    駁回。
  七因本案事證已臻明確，雙方其餘主張陳述及所提之證據，原
    告已領取工程款數額、是否中途離工、工程有無瑕疵、被告
    有無命其修補或終止契約、是否發生抵銷等各項爭點，均毋
    庸再予審酌，附此說明。
  八綜上所論，原告之訴為無理由，依民事訴訟法第七十八條，
    判決如主文。（一、二審訴訟費用係指法院所收取費用與登
    報費用，不含律師費等費用。）
中    華    民    國    94    年    5    月     5     日
                          民事第二庭法官    吳燁山
上為正本係照原本作成。
如對本判決不服，應於送達後廿日內，向本院提出上訴狀（應按
對方人數提出影本，免附郵票）。並按民事訴訟法第七十七條之
十六、之十三、台灣高等法院九十二年八月六日（九二）院田文
公字第０三０二八號函（逾十萬元之部分，均提高十分之一之裁
判費）繳納上訴費；計算公式可自司法院網站之「民事事件新制
徵收費用標準」閱覽、下載。
中    華    民    國    94    年    5    月     5     日
                                  書記官    柯月英
